臺灣高等法院民事判決
110年度重上更一字第201號
上  訴  人  彭凡    
訴訟代理人  蘇家宏律師
            林正椈律師                      
            施宥宏律師
被  上訴人  黃蔡琇瑩
訴訟代理人  李志澄律師                      
複  代理人  林國明律師

上列當事人間請求返還借款等事件，上訴人對於中華民國109年5
月21日臺灣臺北地方法院108年度重訴字第1190號第一審判決提
起上訴，經最高法院發回更審，本院於111年5月11日言詞辯論終
結，判決如下：
    主  文
上訴駁回。
第二審（除確定部分外）及發回前第三審訴訟費用，由上訴人負
擔。　　
    事實及理由
一、被上訴人主張：上訴人前邀同原審共同被告杜騫為連帶保證
    人，於民國106年8月25日向伊借款新臺幣（下同）1000萬元
    （下稱系爭借款），並約定按月息0.8%即年息9.6%計算利息
    ，返還期限為107年2月25日，如上訴人、杜騫屆期未能返還
    系爭借款，則需另加計上開年息1倍之違約金，並要求伊將
    系爭借款匯入原審共同被告大韋國際顧問股份有限公司（下
    稱大韋公司）之臺灣中小企業銀行股份有限公司（下稱臺灣
    企銀）世貿分行帳號00000000000號帳戶（下稱系爭大韋公
    司帳戶），且與伊簽訂借款契約書（下稱系爭契約一）。伊
    已依約於106年8月25日分別匯款480萬元、520萬元至系爭大
    韋公司帳戶。嗣於107年1月25日伊與上訴人再簽訂借款契約
    書（下稱系爭契約二），除約定系爭借款之還款期日延至10
    8年2月25日外，其餘約定均與系爭契約一相同，並邀杜騫為
    連帶保證人。詎系爭借款清償期屆至，上訴人、杜騫均未依
    約清償。爰依系爭契約一、二之法律關係，求為命上訴人應
    與杜騫連帶給付1000萬元，及加計自108年2月26日起算各按
    年息9.6%計算之利息及違約金，並與大韋公司負不真正連帶
    清償責任之判決（原審為上訴人敗訴之判決，上訴人不服，
    提起上訴。未繫屬本院部分，不予贅述）。並於本院上訴聲
    明：如主文所示。
二、上訴人則以：被上訴人於106年1月26日以入股方式，投資伊
    為負責人之訴外人邑凡股份有限公司（下稱邑凡公司），並
    與伊訂立契約，投資金額為美金100萬元，被上訴人依約於1
    06年1月26日及2月15日將美金56萬元及美金44萬元匯入指定
    帳戶，邑凡公司即辦理增資，並將股票登記於被上訴人名下
    ，雙方約定最終收益於投資標的之不動產出售後結算。詎被
    上訴人於106年8月間要求辦理美金44萬元部分退股，伊遂給
    付被上訴人1352萬元退股款，惟嗣被上訴人仍繼續持有邑凡
    公司3000萬元股權，伊遂要求被上訴人補足其所持有系爭股
    權之對價，被上訴人雖允諾以1000萬元補足之，惟要求以借
    貸外觀處理該1000萬元資金關係，伊始與被上訴人簽訂系爭
    契約一、二，故系爭契約一、二實乃兩造就投資關係所簽訂
    之契約，且被上訴人匯款1000萬元至系爭大韋公司帳戶係為
    補足其持有邑凡公司股權之對價，而非交付系爭借款予伊，
    兩造間未存在系爭借款之借貸關係。縱認兩造間就系爭借款
    為借貸關係，被上訴人已取得邑凡公司股票，上訴人業以該
    等股票清償被上訴人系爭借款等語置辯。並於本院上訴聲明
    ：㈠原判決關於命上訴人給付部分廢棄；㈡上開廢棄部分，被
    上訴人於第一審之訴駁回。
三、查，㈠兩造於106年8月25日簽訂系爭契約一，被上訴人因而
    於106年8月25日匯款計1000萬元至上訴人指定之系爭大韋公
    司帳戶；上訴人則提供大韋公司所簽發金額為1000萬元、付
    款人為臺灣企銀世貿分行、發票日108年2月25日、支票號碼
    AF0000000之支票乙紙（下稱系爭支票）予被上訴人供擔保
    ，並交付以自己名義簽發、發票日為於106年9月至107年1月
    期間之每月25日、票載金額均為8萬元、付款人為臺灣企銀
    錦和分行之支票予被上訴人收受，嗣經被上訴人陸續屆期提
    示兌現；㈡兩造又於107年1月25日簽訂系爭契約二，上訴人
    則提供大韋公司為發票人之票載金額1000萬元、發票日為10
    8年2月25日本票（下稱系爭本票）予被上訴人供擔保，並交
    付以自己名義簽發、到期日為於107年2月至108年2月期間之
    每月25日、票載金額均為8萬元、付款人為臺灣企銀錦和分
    行之支票予被上訴人收受，嗣經被上訴人陸續屆期提示兌現
    ；㈢原審卷第45頁係兩造106年8月18日、8月24及8月25日之L
    INE對話紀錄、原審卷第51至55頁係彭凡於107年2月4日寄給
    被上訴人之女兒之電子郵件等情，有系爭契約一、花旗銀行
    跨行匯款申請書、高雄銀行入戶電匯匯款回條、系爭支票、
    系爭契約二、系爭本票、支票明細表及支票、LINE對話紀錄
    、電子郵件等在卷可稽（見原審108年度北簡字第15315號卷
    《下稱北簡卷》第11頁、原審卷第41、43頁、北簡卷第15、13
    頁、原審卷第229至239、45、51至55頁），且為兩造所不爭
    執（見本院卷第62至64頁），堪信為真。
四、本件應審究者為㈠系爭契約一、二是否係兩造間之消費借貸
    關係？㈡被上訴人依系爭契約一、二，請求彭凡返還1000萬
    元借款本息及違約金，有無理由？茲論述如下：　
㈠、系爭契約一、二是否係兩造間之消費借貸關係？
　　⒈按解釋意思表示，應探求當事人之真意，不得拘泥於所用
      之辭句，為民法第98條所明定。因此，解釋契約，固須探
      求當事人立約時之真意，而不能拘泥於契約之文字；但若
      契約文字業已表示當事人真意，無須別事探求者，即不得
      反捨契約文字而更為曲解（最高法院101年度台上字第79
      號、86年度台上字第837號、80年度台上字第1960號民事
      判決意旨參照）。次按金錢借貸契約，固應由貸與人就與
      借用人有借貸合意及交付金錢之事實，負舉證之責，惟若
      貸與人提出借用人自己製作之文書，已載明積欠借款之事
      實者，應解為貸與人已盡其舉證責任（最高法院109年度
      台上字第768號、103年度台簡上字第20號、101年度台上
      字第566號民事判決意旨參照）；則借用人若欲否認其主
      張，即不得不更舉反證以證明之（最高法院108年度台再
      字第23號、104年度台上字第2250號、99年度台上字第483
      號民事判決意旨參照）。
　　⒉查兩造所簽訂之系爭契約一，名稱為「借款契約書」，約
      定內容為：「雙方茲因借款事宜，訂立本契約，條款如後
      ：甲方（即被上訴人）願貸與乙方（即上訴人）：壹仟
      萬元整。於訂立本約之同時，由甲方給付乙方，乙方並開
      立約定借款金額之本金支票及同等金額之本票用於保證本
      筆借款之保證呈兌與支付。乙方不另立據。借貸期限為
      半年，自106年8月25日起至107年2月25日止。利息按月
      息0.8%年息9.6%計算，合計年息：肆拾捌萬元整，乙方應
      於每月25日給付甲方，不得拖欠。甲方如因乙方所支付的
      利息而產生的稅賦由乙方就增加的差額的部分支付。屆
      期未能返還，乙方除照付利息外，並按利率壹倍加計之違
      約金給付甲方。乙方應覓保證人壹名，確保本契約之履
      行。而願與乙方負連帶返還本利之責任，並拋棄先訴抗辯
      權。」可知，全部契約文句，均係有關金錢借貸之約定，
      而不涉其他契約類型。
　　⒊又兩造所簽訂之系爭契約二，係展延系爭契約一，為兩造
      所不爭執（見前審卷第133至134頁），而系爭契約二，除
      第條借款期限係接續系爭契約一之借款期間，而約定為
      「自107年2月26日起至108年2月25日止」，及第三條有關
      合計利息約定為「96萬元」（與系爭契約一之區別為：系
      爭契約一之借款期限為半年，以月息0.8%計算，利息共48
      萬元，而系爭契約二之借款期限為1年，以相同利率計算
      ，利息則為96萬元）外，其餘約定均與系爭契約一相同（
      見北簡卷第11、13頁）。是不僅兩造間有關系爭契約一、
      二之借貸意思至為明確，渠等借貸之真意已明，且未見有
      其他契約類型之約定，甚至上訴人亦不否認系爭契約一、
      二之文義所呈現者確為兩造間之金錢借貸契約關係（見原
      審卷第65至66、179、243頁、前審卷第65、114、201、20
      5至206頁）。則殊無捨此等明確契約文句，而將其曲解為
      其他契約類型之餘地。
　　⒋上訴人於106年8月18日尚以通訊軟體對被上訴人表示：「
      想要跟副董報告2件事：……2.我們另外2戶因為建設公司指
      定的銀行貸款額度不如預期當初他們承諾的85%，幾經努
      力僅核貸70%，因此不足款尚差2000萬元左右，因為其他
      股東無法再補足不足款而我目前僅有現金約1000萬元，離
      2000萬尚差1000萬！！因此想請問是否可以再向副董借回
      1000萬元先來補足建設公司交屋的不足款？」同年月24日
      再將系爭大韋公司帳戶存摺封面及帳戶資料傳送予被上訴
      人；同年月25日復向被上訴人表示：「我剛剛已把借款契
      約及支票本票交給萃琳，剛好您不在……謝謝副董」及「副
      董我剛剛已收到款項囉謝謝您」等語（見原審卷第45頁）
      ，為兩造所不爭（上開不爭執事項㈢）；原審共同被告杜
      騫於前審亦坦言上開對話係向被上訴人借款1000萬元之意
      （見前審卷第152頁）。乃兩造於106年8月25日所簽系爭
      契約一，及後續為展延系爭契約一所簽之系爭契約二，確
      係兩造間之金錢借貸關係甚明。
　　⒌且兩造於106年8月25日簽訂系爭契約一，被上訴人遂於同
      日匯款計1000萬元至上訴人指定之系爭大韋公司帳戶，上
      訴人除提供票載金額1000萬元之系爭支票予被上訴人供擔
      保，並交付以自己名義簽發之發票日為106年9月至107年1
      月期間之每月25日、票載金額均為8萬元、付款人為臺灣
      企銀錦和分行之支票予被上訴人收受，嗣兩造於107年1月
      25日又簽訂系爭契約二，上訴人再提供票載金額1000萬元
      之系爭本票予被上訴人供擔保，並交付以自己名義簽發之
      到期日為107年2月至108年2月期間之每月25日、票載金額
      均為8萬元、付款人同上之支票予被上訴人收受，且上開
      每月8萬元之支票嗣均經被上訴人陸續屆期提示兌現等情
      ，為兩造所不爭執（上開不爭執事項㈠㈡），核與系爭契約
      一、二有關上訴人支付利息之約定完全相符，堪認上訴人
      前亦確實履行此支付系爭借款利息之義務，則系爭契約一
      、二自係金錢借貸契約無疑。　　　
　　⒍上訴人雖辯稱系爭契約一、二所載之借款1000萬元，實係
      被上訴人投資伊之邑凡公司美金100萬元之一部分，被上
      訴人依約於106年1月26日將美金56萬元及於同年2月15日
      將美金44萬元、合計美金100萬元匯入伊指定帳戶後，邑
      凡公司即辦理增資並將股票登記於被上訴人名下，系爭契
      約一、二非如所載之金錢借貸關係，嗣被上訴人於106年8
      月間要求辦理美金44萬元部分退股，伊遂給付被上訴人13
      52萬元退股款云云，並提出兩造106年1月26日、同3月1日
      、107年1月26日契約書、被上訴人匯款申請書及匯款查詢
      資料、邑凡公司股東臨時會議事錄、董事會議事錄、股東
      名簿、資本額查核報告、轉帳資料為證（見原審卷第75至
      97、119至145頁）。惟此為被上訴人所否認。經查：
　　　⑴、上訴人所提出之上開契約書，除亦均記載為「借款契
          約書」，且內文約明借款金額、指定匯款帳戶、借款
          期限及利率、利息支付方式，及以票據擔保等條款外
          ，其第五條並約定：「甲方（即上訴人）同意就所
          借款項同等總額將邑凡公司股本及股票登記為乙方（
          即被上訴人）所有，並同意乙方不負任何債權擔保之
          責任。……乙方同意就所借款項等額取得之邑凡公司
          股權及股票，於甲方償還借款本息後，無條件以原承
          接股本撤銷股東及股權登記，相關稅費及登記費用由
          甲方負擔。」（見原審卷第78、125頁）即不僅未呈
          現上訴人所辯稱之投資關係，反而與被上訴人就此所
          主張係上訴人向其借款美金100萬元並以股票擔保之
          情相符（見原審卷第219頁），未見有何上訴人所稱
          投資關係存在。乃上訴人前揭所辯，已非可採。
　　　⑵、況上訴人上開所稱：106年2月15日之美金44萬元，經
          被上訴人於106年8月間要求辦理退股，其因而給付被
          上訴人1352萬元退股款部分：
　　　　　①、依上訴人所提出之兩造106年2月15日借款契約書
              ，其第一條約定：「借款總金額：美金肆拾肆
              萬元整。106.2.15美金（誤載為每金）買入匯
              率30.71折合新台幣：壹仟參佰伍拾貳萬元整。…
              …」第二條則約定：「借款期限：自本契約成立
              日起至106年8月15日止……還款期限屆滿時如因
              匯率變動不足以兌換原借款美金金額：肆拾肆萬
              元整歸還時，甲方同意以同額美金：肆拾肆萬元
              整歸還乙方，甲方並自行承擔匯率變動之匯差。
              」（見原審卷第82頁）已約明上訴人之返還借款
              方式及有關匯兌之細節。
　　　　　②、而上開106年8月18日之通訊軟體對話紀錄，上訴
              人亦向被上訴人表示：「想要跟副董報告2件事
              ：1.106.2.15我跟副董借入美金44萬原元〈美元
              兌台幣匯率1：30.71〉折合台幣1352萬元已經在
              本周8/15兌現還款，在我們雙方合約中第2條第
              三項中由提到：還款期限屆滿時我得還款金額必
              須滿足您原來的美金44萬，匯差由我補貼，因此
              想請問副董，本此還款1352萬台幣是否有美元匯
              差產生？我應該要補給您……」等語（見原審卷第
              45頁），核與前述106年2月15日借款契約書有關
              返還借款方式及匯兌之細節相符。
　　　　　③、可見，不僅上訴人提出之兩造106年2月15日借款
              契約書亦係金錢借貸關係，上訴人亦係依該借款
              契約返還借款1352萬元（即美金44萬元），並非
              上訴人所稱之投資或付退股款關係，且上訴人於
              106年8月18日通訊軟體對話紀錄中，向被上訴人
              表示「再向副董借回1000萬元」、被上訴人因而
              於106年8月25日匯款計1000萬元至上訴人指定之
              系爭大韋公司帳戶（見上開㈠之⒋⒌）一事，即兩
              造系爭契約一，亦係上訴人在對被上訴人返還借
              款1352萬元（即美金44萬元）後，向被上訴人所
              借貸之另一筆款項，不容混淆。
　　　⑶、上訴人所提出之上開借款契約書，既無法證明其所稱
          之美金100萬元投資關係，反而與被上訴人就此主張
          係上訴人向其借款美金100萬元並以股票擔保之情相
          符，而未見有何上訴人所稱投資關係存在，業如前述
          ，則縱上訴人所提出之邑凡公司股東臨時會議事錄、
          董事會議事錄、股東名簿、資本額查核報告及轉帳資
          料等資料，顯示邑凡公司於106年4月間，以每股10元
          增資發行新股310萬股，並將被上訴人列名為其中300
          萬股（股款3000萬元）之股東，亦無從認定上訴人所
          稱之投資關係。
　　⒎至上訴人雖尚辯稱其就系爭契約一、二之當事人自認係兩
      造，係基於該等契約為投資契約，故上訴人係附理由之否
      認，未生自認效果；若法院認發生自認效果，則因上訴人
      就系爭契約一、二係屬於大韋公司代表人簽名，且系爭10
      00萬元借款係匯至系爭大韋公司帳戶，故系爭借款係存在
      被上訴人與大韋公司間，爰撤銷自認云云（見本院卷第12
      9至132頁）。經查：
　　　⑴、上訴人於原審109年4月7日民事答辯三狀，已然承稱系
          爭契約一、二之當事人係兩造（見原審卷第241頁）
          ，嗣於原審109年4月30日言詞辯論期日復援引該書狀
          為其陳述內容（見原審卷第261頁），再於本院111年
          5月11日言詞辯論期日提出載明係兩造簽訂外觀為借
          款契約書等語之民事言詞辯論狀，並援引該書狀為其
          陳述內容（見本院卷第130至131、127頁），自足認
          其就系爭契約一、二之當事人係兩造，已為訴訟上自
          認，依民事訴訟法第279條第1項之規定，被上訴人已
          無庸就此再為舉證。此與上訴人辯稱系爭契約一、二
          實係投資契約云云，核屬系爭契約一、二之解釋當事
          人真意，及因系爭契約一、二已表明借貸意思而無從
          曲解為上訴人所稱之投資契約關係，應由上訴人更舉
          反證以證明其上開所辯，係屬二事。
　　　⑵、上訴人固又辯稱上訴人就系爭契約一、二係屬於大韋
          公司代表人簽名，且系爭1000萬元借款係匯至系爭大
          韋公司帳戶，故系爭借款係存在被上訴人與大韋公司
          間，爰撤銷自認云云。惟查，系爭契約一、二之「乙
          方」簽章欄，均由上訴人以自己名義在契約文末簽章
          ，並非由大韋公司簽章，且大韋公司之法定代理人係
          杜璇（見原審卷第193至197頁），上訴人本無代表大
          韋公司之權；上訴人並係於106年8月18日向被上訴人
          表明返還之前借款1352萬元（即美金44萬元）之同時
          ，再向被上訴人借款1000萬元，並指定匯至系爭大韋
          公司帳戶，業如前述（上開㈠之⒋⒌）。足見，系爭借
          款始終均係上訴人向被上訴人所借，而非上訴人代大
          韋公司所借，上訴人前揭所辯，與事實不符，自無從
          撤銷其上開訴訟上自認。
　　⒏依上所述，系爭契約一、二係兩造間之消費借貸契約，應
      堪認定。
㈡、被上訴人依系爭契約一、二，請求彭凡返還1000萬元借款本
    息及違約金，有無理由？
    系爭契約一、二既係兩造間之消費借貸契約，即係上訴人於
    106年8月25日向被上訴人借得系爭借款1000萬元，並於107
    年1月25日約定將系爭借款之期限展延至108年2月25日，利
    息仍按月息0.8%即年息9.6%計算，且上訴人如屆期未返還系
    爭借款，則依約除應照付利息外，並應按利率1倍加計違約
    金予被上訴人，業如前述（上開㈠之⒊），而上訴人亦不否認
    尚未返還系爭借款。則被上訴人依系爭契約一、二之契約關
    係，請求上訴人應與杜騫連帶返還系爭借款1000萬元，及自
    108年2月26日起按年息9.6%計算之遲延利息，暨按年息9.6%
    計算之違約金，並與大韋公司負不真正連帶之清償責任，自
    屬有據。
五、從而，被上訴人依系爭契約一、二之法律關係，訴請上訴人
    應與杜騫連帶給付1000萬元，及自108年2月26日起至清償日
    止按年息9.6%計算之利息，暨按年息9.6%計算之違約金，並
    與大韋公司負不真正連帶之清償責任，為有理由，應予准許
    。原審就此部分為上訴人敗訴之判決，於法核無違誤。上訴
    人仍執前詞指謫原判決此部分不當，求予廢棄，為無理由，
    應予駁回。
六、本件事證已臻明確，兩造其餘之攻擊或防禦方法及所用之證
    據，經本院斟酌後，認為均不足以影響本判決之結果，爰不
    逐一論列，附此敘明。
七、據上論結，本件上訴為無理由。爰判決如主文。　　
中　　華　　民　　國　　111 　年　　6 　　月　　8 　　日
                    民事第九庭   
                        審判長法  官  楊絮雲
                              法  官  張宇葭
                              法  官  陳賢德
正本係照原本作成。
如不服本判決，應於收受送達後20日內向本院提出上訴書狀，其
未表明上訴理由者，應於提出上訴後20日內向本院補提理由書狀
（均須按他造當事人之人數附繕本）上訴時應提出委任律師或具
有律師資格之人之委任狀；委任有律師資格者，另應附具律師資
格證書及釋明委任人與受任人有民事訴訟法第466 條之1第1項但
書或第2項所定關係之釋明文書影本。
中　　華　　民　　國　　111 　年　　6 　　月　　8 　　日
　　　　　　　　　　    　　　書記官  張佳樺